【裁判字號】    98,訴,379
【裁判日期】    981224
【裁判案由】    違反毒品危害防制條例
【裁判全文】
臺灣雲林地方法院刑事判決               98年度訴字第379號
公  訴  人  臺灣雲林地方法院檢察署檢察官
被      告  乙○○
                    （現另案於臺灣雲林第二監獄執行中）
選任辯護人  嚴庚辰律師（財團法人法律扶助基金會律師）
上列被告因違反毒品危害防制條例案件，經檢察官提起公訴（97
年度偵字第6216號），本院判決如下：
    主  文
乙○○無罪。
    理   由
一、公訴意旨略以：被告乙○○基於販賣海洛因營利之犯意，先
    後為下列行為：(一)、丁○○因藥癮難耐，遂於民國（下同）
    97年9 月初某日，騎乘機車前往乙○○位於雲林縣麥寮鄉崙
    後村13鄰沙崙後250 號住處欲購買毒品施用，乙○○以1 包
    海洛因新台幣（下同）500 元之代價與其達成合意，出售1
    包海洛因予丁○○，丁○○取得毒品後即返家施用殆盡；(二)
    、97年10月21日15時許，甲○○與丙○○2 人駕駛自小客車
    前往雲林縣麥寮鄉○○村○○路35號第6 號出租套房前，因
    見乙○○車輛停置該處，2 人遂進屋找乙○○聊天，甲○○
    見屋內桌上有第一級毒品海洛因，向乙○○表示欲購買第一
    級毒品海洛因1,000 元現場施用，雙方達成合意後，因遭警
    進入搜捕未為交付而未遂。嗣於同日16時30分許，經警發覺
    屋外戊○○○行為有異，上前盤查，扣得附表一所示之物，
    並循線在屋內查獲乙○○、甲○○及丙○○等人，並起獲乙○○所有如附表二所示之物；因認被告乙○○分別係犯毒品
    危害防制條例第4 條第1 項之販賣第一級毒品罪嫌及同條例
    第4 條第6 項、第1 項販賣第一級毒品未遂罪嫌等語。
二、
(一)、按犯罪事實應依證據認定之，無證據不得認定犯罪事實；不
    能證明被告犯罪者，應諭知無罪之判決，刑事訴訟法第154
    條第2 項、第301 第1 項分別定有明文。次按認定不利於被
    告之證據須依積極證據，苟積極證據不足為不利於被告事實
    之認定，即應為有利被告之認定，更不必有何有利之證據；
    又犯罪事實之認定，應憑證據，如無相當之證據，或證據不
    足以證明，自不得以推測或擬制之方法，以為裁判之基礎（
    最高法院30年上字第816 號判例、40年台上字第86號判例可
    資參照）。又認定犯罪事實所憑之證據，雖不以直接證據為
    限，間接證據亦包括在內，但無論其為直接或間接證據，其
    為訴訟上之證據，必須達於一般人均可得確信其為真實之程
    度，而無合理之懷疑存在時，始得據為被告有罪之認定，倘
    若犯罪事實之證明尚未達此一程度，仍有合理之懷疑存在，
    審理事實之法院即應盡職權調查證據，澄清此項合理之懷疑
    ，使之達於可得確信之程度，方為適法，否則仍不能遽為被
    告有罪之判斷（最高法院76年台上字第4986號判例意旨可資
    參照）。又檢察官對於起訴之犯罪事實，應負提出證據及說
    服之實質舉證責任，倘其所提出之證據，不足為被告有罪之
    積極證明，或其指出證明之方法，無從說服法院以形成被告
    有罪之心證，基於無罪推定之原則，自應為被告無罪判決之
    諭知（最高法院92年台上字第128 號判例意旨參照）。
(二)、又按施用毒品者，其所稱向某人購買之供述，須補強證據以
    擔保其供述之真實性。良以施用毒品者其供述之憑信性本不
    及於一般人，況施用毒品者其供出來源，因而破獲者，法律
    復規定得減輕其刑，其有為偵查機關誘導、或為邀輕典而為
    不實之陳述之可能，其供述之真實性自有合理之懷疑。是施
    用毒品者關於其向某人購買毒品之供述，必須補強證據佐證
    ，以擔保其供述之真實性，俾貫徹刑事訴訟無罪推定及嚴格
    證明之基本原則。而所謂補強證據，係指毒品購買者之供述
    縱使並無瑕疵，仍須補強證據佐證而言，以擔保其供述之真
    實性。該補強證據，必須與施用毒品者關於相關毒品交易之
    供述，具有相當程度之關聯性，且足使一般人對於施用毒品
    者之供述無合理之懷疑存在，而得確信其為真實，始足當之
    。若毒品購買者之供述證據，本身已有重大瑕疵，依嚴格證
    明之法則，苟已無法憑為犯罪事實之認定時，自無再論補強
    證據之必要，其理甚明（最高法院96年度台上字第1993號判
    決意旨參照）。次按毒品交易之買賣雙方，乃具有對向性之
    關係，為避免犯販賣、轉讓、施用、持有毒品等罪者嫁禍他
    人而虛偽陳述其毒品來源，俾圖藉毒品危害防制條例第十七
    條規定減輕其刑，其自白之憑信性即比一般無利害關係之證
    人所為之證述較為薄弱，為擔保其陳述之真實性，以避免為
    邀寬典而為損人利己之不實陳述，是其陳述是否與事實相符
    ，仍應調查其他證據以資審認，必達於一般之人均不致有所
    懷疑，而得確信其為真實之程度者，始得採為被告有罪之認
    定（最高法院97年度台上字第1705號判決意旨參照）。
(三)、另按，所謂買賣者，係指當事人約定一方移轉財產權於他方
    ，他方支付價金之契約，並以當事人就標的物及其價金相互
    同意時成立該契約（民法第345 條參照）；又犯罪之著手，
    係指行為人為實現犯意而開始實行犯罪構成要件之行為而言
    。販賣毒品罪之販賣者與購毒者就買賣毒品之重要內容有所
    表示且相合致時，縱使販賣者未實際交付毒品，仍應認已著
    手販賣毒品之實行。亦即販賣毒品，以販賣者與應買者雙方
    就買賣毒品之重要內容有所意思表示而達成契約之合致時，
    即已著手於販賣毒品之構成要件行為，非僅著手以前之預備
    犯（最高法院98年度台上字第3885號判決參照）。是販賣毒
    品罪之著手，於買方主動向他人接洽購買毒品之案例中，當
    應以買賣雙方是否已就買賣契約要素達成意思表示之合致為
    判斷依據，倘欲購買毒品者向行為人為購買毒品之要約，而
    行為人尚未與欲購買毒品之人就買賣契約達成意思表示之合
    致時，則該行為人即難認已著手販賣毒品行為，無由論以販
    賣毒品罪。
三、證據能力部分
(一)、按被告以外之人於審判外之言詞或書面陳述，除法律有規定
    者外，不得作為證據，刑事訴訟法第159 條第1 項定有明文
    。本件證人戊○○○、甲○○、丙○○於警詢中之陳述，及
    證人丁○○於檢察事務官前之陳述，均為被告以外之人於審
    判外之陳述，且經被告及其辯護人於本院審理中主張其無證
    據能力，經查：
１、證人戊○○○於警詢中固曾證稱：警方於97年10月21日進入
    雲林縣麥寮鄉○○村○○路35號出租套房第6 間房時，有被
    告、丙○○和甲○○；我知道老K 曾向被告購買毒品，由我
    代送等語（見警卷第75、76頁），然本件檢察官起訴被告涉
    嫌販賣第一級毒品與證人甲○○之犯罪事實，是證人戊○○○上開於警詢中之證詞，要與被告被訴之犯罪事實無關，而
    非證明犯罪事實存否所必要，未合於刑事訴訟法第159 條之
    2 規定得為證據之要件，且查無其他依法得為證據之情事，
    自不得作為證據。
２、證人甲○○、丙○○、丁○○於偵查中均已具結陳述，且於
    本院審理時到庭具結證述，故尚難認渠等分別於警詢警詢中
    或檢察事務官前之陳述，就證明犯罪事實之存否有其不可或
    缺之必要性，應認無證據能力，但仍得作為彈劾證據，用以
    爭執或減損被告、證人陳述之證明力（最高法院97年度台上
    字第67、483 號判決意旨參照）。
(二)、證人丁○○、甲○○、丙○○於偵查中具結後向檢察官所為
    之證述，證人丁○○、甲○○、丙○○均未曾提及檢察官在
    偵查中有不法取供情事，亦查無該證據作成時有何違法情事
    ，並無顯有不可信之情況，依刑事訴訟法第159 條之1 第2
    項之規定，應適宜為本案之證據而有證據能力。
(三)、按被告以外之人於審判外之陳述，雖不符刑事訴訟法第159
    條之1 至第159 條之4 之規定，而經當事人於審判程序同意
    作為證據，法院審酌該言詞陳述或書面陳述作成時之情況，
    認為適當者，亦得為證據；當事人、代理人或辯護人於法院
    調查證據時，知有第159 條第1 項不得為證據之情形，而未
    於言詞辯論終結前聲明異議者，視為有前項之同意，刑事訴
    訟法第159 條之5 定有明文。查本案所引用之被告以外之人
    審判外之言詞或書面陳述（除證人戊○○○、甲○○、丙○○、丁○○分別於警詢中或檢察事務官前之證述外），被告
    、辯護人及檢察官於本院審理時，知有第159 條第1 項不得
    為證據之情形，而未於言詞辯論終結前聲明異議，本院審酌
    該等言詞陳述及書面陳述作成之情況，未見有何不適當之情
    形，故依前開規定，均應有證據能力。
四、本件公訴人認被告分別涉有販賣第一級毒品罪罪嫌，無非以
    ：(一)證人戊○○○、丙○○、甲○○、丁○○分別於警詢及
    偵查中之證述，(二)門號0000000000、0000000000、00000000
    00號行動電話號之雙向通聯紀錄，(三)搜索扣押筆錄、扣押物
    品目錄表、現場照片及物品照片等其主要論據。惟訊據被告
    堅決否認有上開販賣第一級毒品犯行，辯稱：我沒有於上開
    時、地販賣海洛因予證人丁○○及甲○○等語。經查：
(一)、被告販賣第一級毒品海洛因予證人丁○○部分：
１、證人丁○○於97年10月22日偵查中證稱：我施用毒品是向被
    告購買，購買1 、2 次，最近1 次在97年9 月初向被告購買
    毒品，我直接去被告家找他，購買500 元之海洛因，被告把
    海洛因裝在夾鏈袋裡面，直接交給我云云（見97年度他字第
    1114號卷【下稱偵卷1 】第3 頁）；於97年11月19日偵查中
    證稱：我向被告購買海洛因1 次，時間就是9 月初，在被告
    位於沙崙後250 號住處，當天中午我騎機車直接去被告家找
    他，被告在睡覺，我跟被告說要海洛因1 包，被告從身上拿
    出1 包海洛因給我，我拿現金500 元給被告，我就回家等語
    （見偵卷1 第10頁）；於本院審理證中稱：我沒有前往雲林
    縣麥寮鄉崙後村13鄰沙崙後250 號被告住處，向被告購買毒
    品云云（見本院卷第155 頁背面至第156 頁），綜觀證人丁○○上開證述內容，證人丁○○是否向被告買過毒品，或購
    買次數等重要事項，前後證述迥異，存有重大瑕疵，尚難遽
    信為真實。參以證人丁○○於本院審理時證稱：我之前在偵
    查中之證言，是因為我與被告認識很久，我入監很久，被告
    沒有來看我，我才這樣說等語（見本院卷第155 頁背面），
    則證人丁○○對被告產生怨懟嫌隙，而為上開不實之證述，
    客觀上確屬可疑。佐以證人丁○○供出向被告購買毒品，主
    要係欲邀毒品危防制條例第17條之寬典（見偵卷1 第3 頁）
    ，是證人丁○○與被告間存有嫌隙，且證詞與自身刑責具有
    利害關係，參諸前述其證詞之真實性，即須另有客觀之補強
    證據以佐證之，因此，自難憑證人丁○○上開有瑕疵之證述
    ，據以推論公訴人所指被告有販賣海洛因予證人丁○○一情
    屬實。
２、此外，警方並未當場查獲被告有此部分交付毒品之行為，公
    訴人復未提出其他積極證據證明被告確有上開販賣海洛因予
    丁○○之事實。
(二)、被告販賣第一級毒品海洛因予甲○○部分：
１、本案員警於97年10月21日下午4 時30分許，在被告位於雲林
    縣麥寮鄉○○村○○路35號第6 號出租套房前，上前盤查證
    人戊○○○後，並扣有附表一所示之物，循線在屋內查獲被
    告、甲○○及丙○○等人，並扣得附表二所示之物之事實，
    業據被告自承在卷，並經證人戊○○○、甲○○及丙○○分
    別於偵查中及本院審理中證述明確，復有卷附扣押物品清單
    在卷可參，堪以認定。
２、關於證人甲○○在被告上開租屋處內，是否曾向被告表示欲
    購買毒品？依證人甲○○於偵查中證稱：昨天我坐丙○○車
    去大城還錢，在麥寮看到被告、戊○○○的車子，丙○○說
    是乙○○的車子，所以我們才會到豐安路35號第6 號房，進
    去屋內，我看到桌上有一些海洛因，我問被告說品質好不好
    ，他說很好，我說捧場1,000 元，2 包共1,000 元等語（見
    97年度偵字第5425號卷【下稱偵卷2 】第35頁），核與證人
    丙○○於偵查中證稱：於97年10月21日下午4 點許，證人甲○○要我開車到大城、橋頭，經過豐安路看到阿典的車子，
    我們就下車，並至豐安路35號第6 號房敲門，進去屋內看到
    戊○○○、被告，我有聽到證人甲○○問被告說品質好不好
    ，被告說很好，證人甲○○說捧場1,000 元，2 包共1,000
    元，證人甲○○現金還沒有拿，外面就已經有人在敲門，警
    察就進來等語相符（見偵卷2 第31頁至第32頁）。參以被告
    於本院供承：證人甲○○與丙○○於97年10月21日下午，有
    駕駛自小客車前往我承租位於雲林縣麥寮鄉○○村○○路35
    號第6 號出租套房，找我聊天，當時桌上正好有海洛因，證
    人甲○○講說海洛因是誰的？東西是誰的？東西好不好？說
    要買1 仟元，我都沒有說半句話，差不多過大概一兩分鐘，
    警察就進來等語（見本院卷第28頁背面至第29頁），足認證
    人甲○○上開證述在被告上開租屋處內，向被告表示欲購買
    海洛因等情，應屬真實可採。至於證人甲○○雖於本院審理
    時曾翻異前詞，改證稱：我在被告上開租屋處，在桌上有看
    到海洛因，但我沒有跟被告說要買，我在警詢中及偵查中說
    海洛因品質好不好，要以1,000 元購買，是在車子上說的云
    云，核與其於警詢、偵查中所證述之情節不相符合，且經本
    院提示證人甲○○於偵查中筆錄予證人甲○○閱覽，證人甲○○稱沒有意見，亦證述：「（到底在房間有無說品質好嗎
    ？）應該是有。」（見本院卷第166 頁至背面），則證人甲○○雖曾於本院審理中翻異前詞，改為有利於被告之證述，
    顯係事後迴護被告之詞，不足採信。
３、又，被告與證人甲○○間，就買賣上開毒品事宜是否已達成
    意思表示之合致？證人甲○○於偵查中證稱：我現金還沒有
    拿給被告，外面就已經有人在敲門，海洛因還沒有拿，我去
    開門，發現是警察，被告把大包的海洛因往廁所去沖等語（
    見偵卷2 第35頁）；於本院審理時證稱：查獲當天我還沒有
    把錢拿出來，被告手上並沒有拿海洛因給我等語（見本院卷
    第166 頁背面）；證人丙○○於偵查中證稱：證人甲○○現
    金還沒有拿，外面就已經有人在敲門等語（見偵卷2 第31頁
    至第32頁）；證人戊○○○於本院審理時證述：證人甲○○
    與丙○○進去被告上開租屋後，沒有3 分鐘，我就出去，就
    被警察抓到，約1 分鐘後就去抓被告等語（見本院卷第160
    頁至第161 頁），是依上開證人所述，證人甲○○雖曾向被
    告表示欲購買海洛因，但雙方尚未有交付毒品及現金之舉動
    ，即為警查獲，苟被告與證人甲○○已就海洛因買賣之金額
    、數量之重要內容已有所合致情事，值此情形，理應會有交
    付毒品或給付現金之行為出現，足見被告就證人甲○○所發
    出要約尚未有承諾之意思表示時，即為警查獲。因此，在本
    案顯難僅因證人甲○○在被告上開租屋處內，曾向被告表示
    欲購買毒品之行為，遽為認定被告與證人甲○○，已達販賣
    毒品之重要內容相合致時之著手程度甚明，此外，依本案卷
    內所存之其他資料，並無從證明被告與證人甲○○間，業就
    買賣上開毒品事宜達成意思表示之合致，依據前開說明，即
    難認被告已著手此部分之販賣毒品行為，自難論認被告有此
    部分之販賣第一級毒品未遂犯行。
(三)、公訴人固引用被告所使用之門號0000000000、0000000000號
    行動電話、證人戊○○○所使用之0000000000號行動電話分
    別與他人所使用行動電話相互聯繫之雙向通聯紀錄，而認被
    告有販賣毒品與其他人之行為。然該雙向通聯紀錄充其量僅
    能認定被告有以上開行動電話與他人多次電話聯繫之事實，
    並無從以此推認被告有本案販賣毒品之行為，是上開通聯紀
    錄，與被告販賣毒品之行為，並無證據關聯性，自不足作為
    認定被告涉犯販賣第一級毒品重罪之證明。另公訴人援扣案
    如附表一及二所示之物，均僅得證明被告另案（即臺灣高等
    法院臺南分院98年度上訴字第530 號案件）之販賣毒品行為
    ，亦無法證明被告有本案販賣毒品之行為，附此敘明。
(四)、綜上所述，公訴人所提出之證據，或其指出證明之方法，未
    能使本院之心證達到確信其為真實之程度，就被告是否涉犯
    販賣第一級毒品公訴人所指之犯行，仍有合理懷疑之存在，
    揆諸前揭法條及判例意旨，既不能證明犯罪，自應為被告無
    罪之諭知。
五、末按沒收為從刑之一種，依主從不可分原則，應附隨於主刑
    而同時宣告之，除有罪、免刑等判決，於裁判時併宣告外，
    如諭知無罪之判決，既無主刑，從刑亦無所附麗（最高法院
    78年臺非字第72號判例要旨參照）。本案既經諭知無罪，依
    上開說明，扣案之如附表一及二所示之物，即無從於本判決
    併予宣告沒收，併此敘明。
據上論斷，應依刑事訴訟法第301 條第1 項，判決如主文。
本案經檢察官傅克強到庭執行職務。
中    華    民    國    98    年    12    月    24    日
                  刑事第一庭  審判長法  官  陳宏卿
                                    法  官  陳美利
                                    法  官  文昌
以上正本證明與原本無異。
如不服本判決應於收受本判決後10日內向本院提出上訴書狀，並
應敘述具體理由，如未敘述上訴理由者，應於上訴期間屆滿後20
日內補提理由書狀於本院（均須按他造當事人之人數附繕本）「
切勿逕送上級法院」。
                                    書記官  張簡純靜
中    華    民    國    98    年    12    月    24    日
附表一：
┌──┬──────────────────┬────────────────────┐
│編號│名稱                                │數量                                    │
├──┼──────────────────┼────────────────────┤
│1   │海洛因                              │5包                                     │
├──┼──────────────────┼────────────────────┤
│2   │針筒                                │1支                                     │
├──┼──────────────────┼────────────────────┤
│3   │門號0000000000行動電話              │1支                                     │
└──┴──────────────────┴────────────────────┘
附表二：
┌──┬──────────────────┬────────────────────┐
│編號│名稱                                │數量                                    │
├──┼──────────────────┼────────────────────┤
│1   │海洛因                              │1包                                     │
├──┼──────────────────┼────────────────────┤
│2   │現金                                │5,900元                                 │
├──┼──────────────────┼────────────────────┤
│3   │門號0000000000行動電話              │1支                                     │
├──┼──────────────────┼────────────────────┤
│4   │SIM卡                               │1張                                     │
├──┼──────────────────┼────────────────────┤
│5   │海洛因                              │23包                                    │
├──┼──────────────────┼────────────────────┤
│6   │海洛因                              │1包                                     │
├──┼──────────────────┼────────────────────┤
│7   │葡萄糖                              │9包                                     │
├──┼──────────────────┼────────────────────┤
│8   │分裝袋                              │1包                                     │
├──┼──────────────────┼────────────────────┤
│9   │塑膠管                              │9支                                     │
├──┼──────────────────┼────────────────────┤
│10  │玻璃球                              │1個                                     │
├──┼──────────────────┼────────────────────┤
│11  │門號0000000000行動電話              │1支                                     │
├──┼──────────────────┼────────────────────┤
│12  │注射針筒                            │2支                                     │
├──┼──────────────────┼────────────────────┤
│13  │殘渣袋                              │2只                                     │
├──┼──────────────────┼────────────────────┤
│14  │現金                                │72,900元                                │
├──┼──────────────────┼────────────────────┤
│15  │門號0000000000行動電話              │1支                                     │
├──┼──────────────────┼────────────────────┤
│16  │門號0000000000行動電話              │1支                                     │
└──┴──────────────────┴────────────────────┘


司法院資訊處製作；財團法人民間司法改革基金會備份。
